最高法院刑事判決　　　　　　　九十四年度台上字第三七六號
　　上　訴　人　乙○○
　　　　　　　　　　　　號
　　自訴代理人　孫志鴻律師
　　被　　　告　甲○○
　　　　　　　　　　　　之4
上列上訴人因自訴被告偽造文書案件，不服台灣高等法院高雄分
院中華民國九十三年十月二十一日第二審更審判決（九十三年度
上更(二)字第二二一號，自訴案號：台灣高雄地方法院八十六年度
自字第六八七號），提起上訴，本院判決如下：
    主  文
原判決撤銷，發回台灣高等法院高雄分院。
    理  由
本件原判決以上訴人乙○○在第一審自訴意旨略以：被告甲○○
為執業代書，緣上訴人於民國八十六年八月間，以所有坐落高雄
縣仁武鄉○○段一五─二七地號土地及其上第二四八六建號四層
樓房建物，委託被告代為向聯邦商業銀行股份有限公司（下稱聯
邦銀行）辦理抵押貸款新台幣（下同）五百八十萬元，除用以償
還先前向高雄銀行之抵押債務三百五十萬元外，應可取得二百三
十萬元。上訴人乃交付印章一枚委託被告代為辦理抵押權設定、
貸款及開戶等手續。詎被告於聯邦銀行核撥貸款後，竟意圖為自
己不法之所有，違背任務，擅自盜用上訴人之印章，偽造取款條
，盜領其中之二百三十萬元。而上訴人於八十六年九月五日向被
告索討印章時，被告以尚未辦理完成藉詞推託，上訴人乃於九月
十日向聯邦銀行查詢，始知該二百三十萬元已於同年九月七日、
八日（諒係同年九月八日、九日之誤）遭被告分二次盜領。嗣迭
經上訴人追討，均不置理，因認被告涉有刑法第二百十條之偽造
私文書、第三百四十二條之背信罪嫌云云。但經審理結果，認為
不能證明被告犯罪，因而維持第一審諭知被告無罪之判決，駁回
上訴人在第二審之上訴，固非無見。
惟查：(一)、原判決以：緣上訴人之夫劉文遠於八十四年間與被告
共同出資合夥，在（分割前）高雄縣仁武鄉○○段一五－六等地
號土地興建八棟房屋，雙方約定土地先登記在劉文遠名下，有關
抵押貸款、資金運用則授權被告全權處理，待房屋興建完成後，
再結算分配紅利。嗣土地亦配合分割為八筆，在其上興建八棟建
物，並分別登記在劉文遠與被告所指定之起造人名下（劉文遠與
被告各指定四名）。至八十五年間，劉文遠有退票紀錄，且與上
訴人間因婚姻問題涉訟，劉文遠乃將其中應分得之一棟建物（第
二四八六建號）連同所坐落之土地（分割後為一五－二七地號）
轉讓予上訴人。上訴人「既係繼受其夫劉文遠而加入合夥關係」
，復經上訴人之同意，向聯邦銀行辦理抵押貸款，則所貸得之五
百八十萬元，除清償先前高雄銀行之三百五十萬元抵押債務外，
其餘之二百三十萬元貸款，「被告依據其與劉文遠間原有之合夥
事務處理之授權關係」，以上訴人之印章，填具取款條全數提清
，即難認有偽造上訴人名義私文書、背信或侵占等犯行云云（見
原判決第七面第十四行至第八面第四行）。惟依卷內資料，劉文
遠與被告合夥興建房屋後，因劉文遠有外遇，與其女友生育有一
子，為上訴人發現而興訟，嗣雙方在被告經營之代書事務所，經
被告從中協調達成協議，於書立「和解書」分配各自應得之財產
後撤回妨害家庭之告訴，而第二四八六建號建物及其坐落之第一
五─二七地號土地，即係依該「和解書」第五點約定，轉讓予上
訴人，被告居中協調對於上開過程及其內容知之甚詳，已迭據劉
文遠供明在卷，並有「和解書」影本一紙在卷可稽（見第一審卷
第二○八頁、第二一六頁、第二三三頁；原審上訴卷第二十八頁
、第三十頁）。依其情形，倘第二四八六建號建物及第一五─二
七地號土地，業經合夥人之同意，從合夥財產中分出，而由上訴
人單獨取得，則該建物及土地已非合夥財產，被告即無權使用上
訴人之印章，領取其餘之二百三十萬元貸款。倘上訴人係經合夥
人之同意，以第二四八六建號建物及第一五─二七地號土地為出
資，加入為新合夥人（按劉文遠並未退出合夥，嗣後被告仍與劉
文遠辦理結算，分配房、地及盈餘），而上訴人與劉文遠係二個
獨立之權利、義務主體，則被告自應徵得新合夥人（即上訴人）
之同意或授權，始得使用其印章。乃原判決竟以「被告依據其與
劉文遠間原有之合夥事務處理之授權關係」，以上訴人之印章，
領取上訴人帳戶內之二百三十萬元，難認有偽造上訴人名義私文
書、背信或侵占等犯行云云，即難昭折服。(二)、證據雖已調查而
其內容尚未明瞭者，即與未經調查無異，如遽行判決，仍屬應於
審判期日調查之證據而未予調查。依據自訴之事實，被告涉嫌盜
領之金錢計有二筆，即於八十六年九月八日（自訴狀誤載為七日
）盜領一百零六萬元、八十六年九月九日（自訴狀誤載為八日）
盜領一百二十四萬元，合計為二百三十萬元，有取款單影本二紙
在卷可稽（見第一審卷第三十九至四十頁）。原判決雖以：被告
於八十六年九月八日使用上訴人之印章製作取款單，向聯邦銀行
領取之一百零六萬元，係匯入周來旺指定之帳戶，被告辯稱係返
還先前向周來旺借用之工程費用，因認上訴人指訴被告領取二百
三十萬元侵占私用一節，即非有據云云（見原判決第八面第十四
至十八行）。然查，被告於八十六年九月八日以上訴人名義填具
取款單，向聯邦銀行領取之一百零六萬元，係匯入周來旺指定之
帳戶，固據周來旺證述在卷，但該合夥是否確曾向周來旺借款？
該借款是否確實用於合夥之工程費？並未調查審認亦未敘明所憑
之證據及認定之理由（例如合夥之收支帳冊、借款之匯款資料、
支付工程款之憑證等是否相符），已有調查未盡及理由不備之違
誤。又被告於八十六年九月九日以上訴人名義填具取款單，向聯
邦銀行領取之一百二十四萬元，則係匯入被告自己之帳戶，已據
被告供明在卷，並有取款單影本在卷可查（見第一審卷第一○九
頁背面、第四十頁）。上訴人指稱該筆金錢係遭被告盜領、私用
，是否屬實？原判決亦未調查審認，即逕謂上訴人指訴被告「侵
占私用一節，即非有據」云云，亦嫌率斷。(三)、實施刑事訴訟程
序之公務員，就該管案件，應於被告有利及不利之情形，一律注
意，刑事訴訟法第二條第一項定有明文。上訴人於提起自訴時已
具體指明：辦妥抵押貸款後，已於八十六年九月五日向被告表示
索回印章，而被告以尚未辦理完成藉詞推託，嗣上訴人於同年九
月十日向聯邦銀行查詢，始知該二百三十萬元已於同年九月七日
、八日（按係同年九月八日、九日之誤）遭被告分二次盜領。並
於審判中，始終指訴已於八十六年九月五日向被告索討印章，被
告先予推託，嗣再盜領（見第一審卷第一頁背面至第二頁、第五
十五頁背面、第一○四頁背面）。上開指訴是否屬實？倘上訴人
已向被告索討印章，是否已有終止被告使用印章之意思？被告能
否先予藉詞拖延，嗣再使用該印章領取存款？原審未予斟酌，亦
有疏漏。上訴意旨執以指摘原判決不當，為有理由，應認仍有撤
銷發回更審之原因。又不得上訴第三審之背信部分，基於審判不
可分原則，併予發回。
據上論結，應依刑事訴訟法第三百九十七條、第四百零一條，判
決如主文。
中　　華　　民　　國　九十四　年　　一　　月　 二十 　日
                      最高法院刑事第八庭
                          審判長法官  陳　炳　煌
                                法官  陳　世　雄
                                法官  韓　金　秀
                                法官  吳　信　銘
                                法官  徐　文　亮
      本件正本證明與原本無異
                                      書  記  官
中　　華　　民　　國　九十四　年　　一　　月　二十四　日
                                                      Ｑ
